ACORDAO-COMPLETO-2438617

ACÓRDÃO 2418/2021 ATA 5/2021 - PRIMEIRA CÂMARA

VISTOS, relatados e discutidos estes autos de tomada de contas especial instaurada pelo Ministério do Desenvolvimento Social e Combate à Fome (extinto) , atual Ministério da Cidadania, em desfavor de Jorge Romel Cunha, ex-prefeito de São João do Oriente/MG, em razão da não comprovação da regular aplicação de recursos repassados àquele município pelo Fundo Nacional de Assistência Social (Fnas) no exercício de 2012;
ACORDAM os Ministros do Tribunal de Contas da União, reunidos em sessão de 1ª Câmara, ante as razões expostas pelo Relator, em:
9.1. julgar irregulares as contas do Sr. Jorge Romel Cunha (CPF XXX.211.526-XX) , com fundamento nos arts. 1º, inciso I, 16, inciso III, alínea "c", da Lei 8.443/1992, c/c os arts. 1º, inciso I, e 209, inciso III, do RI/TCU;
9.2. condenar o responsável identificado no subitem anterior, com fundamento no art. 19, caput, da Lei 8.443/1992, c/c o art. 210 do RI/TCU, ao pagamento das importâncias a seguir especificadas, com a fixação do prazo de 15 (quinze) dias, a contar da notificação, para comprovar, perante este Tribunal, em respeito ao art. 23, inciso III, alínea "a", da Lei 8.443/1992, c/c art. 214, inciso III, alínea "a", do RI/TCU, o recolhimento da dívida aos cofres do Fundo Nacional de Assistência Social, atualizada monetariamente e acrescida de juros de mora calculados a partir das datas discriminadas até a data do efetivo recolhimento e com o abatimento de valores acaso já satisfeitos, nos termos da legislação vigente:
	Valor (R$) 
	Data

	10.076,62
	31/10/2012

	9.446,22
	31/12/2012

	11.680,09
	30/11/2012

	75.439,48
	30/09/2012

9.3. aplicar a multa prevista no art. 57 da Lei 8.443/1992, c/c o art. 267 do RI/TCU, ao responsável, Sr. Jorge Romel Cunha (CPF XXX.211.526-XX) , no valor de R$ 12.000,00 (doze mil reais) , fixando-lhe o prazo de 15 (quinze) dias, a contar da notificação, para que comprove, perante o Tribunal (art. 214, inciso III, alínea a, do Regimento Interno do TCU) , o recolhimento da dívida aos cofres do Tesouro Nacional, atualizada monetariamente desde a data deste acórdão até a do efetivo recolhimento, se paga após o vencimento, na forma da legislação em vigor;
9.4. autorizar, desde logo, a cobrança judicial das dívidas, caso não atendida a notificação, na forma do disposto no art. 28, inciso II, da Lei 8.443/1992;
9.5. autorizar, desde logo, caso solicitado e o processo não tenha sido remetido para cobrança judicial, o pagamento das dívidas em até 36 (trinta e seis) parcelas mensais e consecutivas, nos termos do art. 26 da Lei 8.443/1992, c/c o art. 217 do Regimento Interno/TCU, fixando-se o vencimento da primeira parcela em 15 (quinze) dias, a contar do recebimento da notificação, e o das demais mensalmente, devendo incidir sobre cada valor mensal os correspondentes acréscimos legais, na forma prevista na legislação em vigor, sem prejuízo de alertar o responsável de que a falta de comprovação do recolhimento de qualquer parcela implicará o vencimento antecipado do saldo devedor; e
9.6. dar ciência deste acórdão ao Ministério da Cidadania, ao responsável e à Procuradoria da República no Estado de Minas Gerais, nos termos do § 3º do art. 16 da Lei 8.443/1992, c/c o § 7º do art. 209 do Regimento Interno do TCU, para adoção das medidas que entender cabíveis.

Tomada de contas especial em decorrência de impugnação parcial de despesas realizadas com recursos transferidos pelo Fundo Nacional de Assistência Social (Fnas) ao município de São João do Oriente/MG, no exercício de 2012.

Primeira Câmara

Município de São João do Oriente/MG.

3. Responsável: Jorge Romel Cunha (XXX.211.526-XX).

13.1. Ministros presentes: Walton Alencar Rodrigues (Presidente), Benjamin Zymler, Vital do Rêgo (Relator) e Jorge Oliveira.
13.2. Ministros-Substitutos presentes: Augusto Sherman Cavalcanti e Weder de Oliveira.

VITAL DO RÊGO

Adoto como parte do relatório a instrução de mérito produzida no âmbito da Secretaria de Controle Externo de Tomada de Contas Especial (peça 82) , que contou com anuência do corpo diretivo da unidade (peças 83-84) , a seguir transcrita com os ajustes de forma pertinentes:
INTRODUÇÃO
Trata-se de Tomada de Contas Especial instaurada pelo Setorial Contábil do Ministério do Desenvolvimento Social, em desfavor do Sr. Jorge Romel Cunha, ex-prefeito do município de São João do Oriente/MG (Gestão 2009/2012) , em razão de impugnação parcial das despesas dos recursos transferidos ao município pelo Fundo Nacional de Assistência Social (FNAS) , no exercício de 2012, na modalidade fundo a fundo, a título de cofinanciamento federal das ações continuidades da assistência social, no âmbito do Sistema Único de Assistência Social (SUAS) , e que tinham por objeto a execução dos Serviços de Proteção Social Básica e Proteção Social Especial.
HISTÓRICO
De acordo com os demonstrativos de parcelas pagas pelo Sistema Único da Assistência Social (SUAS) (peça 3) , o Fundo Nacional de Assistência Social (FNAS) transferiu ao município recursos no montante de R$ 176.400,00 no exercício de 2012, para serem aplicados nos Serviços de Proteção Social Básica (PSB) e Proteção Social Especial (PSE) .
O instrumento de prestação de contas, denominado Demonstrativo Sintético Anual de Execução Físico Financeira, foi disponibilizado no sistema de informação concernente, o SUAS Web, (peça 4, p. 1-11) , e foi analisado por meio das Notas Técnicas 4.240/2014; 8.191/2014; 1.229/2015; 1.304/2016 e 81/2017-CPCRFF/CGPC/DEFNAS (peça 5; peça 12; peça 20; peça 30; peça 38) , que impugnou parcialmente as despesas realizadas, no valor de R$ 106.642,41, com base na análise da prestação de contas, anteriormente aprovada, em confronto com irregularidades mencionadas em denúncia (peças 8 e 9) .
O fundamento para a instauração da Tomada de Contas Especial, conforme apontado na Nota Técnica 81/2017-CPCRFF/CGPC/DEFNAS (peça 38) de 19/1/2017, foi a não comprovação da boa e regular aplicação dos recursos da Proteção Social Básica e da Proteção Especial. 
No caso, não consta dos autos a notificação ao responsável da reprovação da prestação de contas. Porém, o responsável foi notificado das irregularidades apontadas pela Secretaria Nacional de Assistência Social, por meio do Ofício 5536/CGPC/DEFNAS/SNAS/MDS, datado de 22/10/2014 (peça 15) , conforme AR (peça 16) , datado de 5/11/2014. Posteriormente, por edital (peça 37) , datado de 14/12/2016.
Diante do não saneamento das irregularidades apontadas e da não devolução dos recursos, instaurou-se a Tomada de Contas Especial. No Relatório de Tomada de Contas Especial (peça 45) conclui-se que o prejuízo importaria no valor original de R$ 106.642,41, imputando-se a responsabilidade ao Sr. Jorge Romel Cunha, ex-prefeito municipal de São João do Oriente/MG (Gestão 2009/2012) , uma vez que a aplicação dos recursos federais repassados foi realizada sob sua gestão.
O Relatório de Auditoria 833/2017 da Controladoria Geral da União (peça 46) também chegou às mesmas conclusões. Após serem emitidos o Certificado de Auditoria (peça 47) , o Parecer do Dirigente (peça 48) e o Pronunciamento Ministerial (peça 49) , o processo foi remetido a esse Tribunal.
Na instrução anterior (peça 54) , analisando-se os documentos nos autos, concluiu-se pela necessidade de realização de citação para as irregularidades abaixo: 
Ocorrência: impugnação parcial das despesas dos recursos transferidos ao município de São João do Oriente/MG pelo Fundo Nacional de Assistência Social (FNAS) , no exercício de 2012, na modalidade fundo a fundo, a título de cofinanciamento federal das ações continuidades da assistência social, no âmbito do Sistema Único de Assistência Social (SUAS) , e que tinham por objeto a execução dos Serviços de Proteção Social Básica e Proteção Social Especial, em função do desvio de finalidade e da não comprovação da boa e regular aplicação dos recursos, em razão das irregularidades constatadas por meio da Denúncia (peças 8 e 9) , encaminhada pelo Ministério Público Federal, de 21/8/2014 (peça 7) , e do não atendimento das notificações pelo falta do encaminhamento de toda a documentação de Prestação de Contas dos recursos repassados, tais como: notas de empenho, notas fiscais, cópias de cheques, extratos bancários, relação de pagamento, a fim de verificar a aplicação dos recursos federais pela ausência de comprovação dos recursos, com fundamento legal previsto na Portaria 625, de 10 de agosto de 2010, bem como fundamento análogo a alínea "g" do § 1º do Inciso II do artigo 70 da Portaria Interministerial 424, de 30 de dezembro de 2016.
Débito (peça 44; p. 1, p. 3, p. 5 e 7) 
	Valor (R$) 
	Data

	10.076,62
	31/10/2012

	9.446,22
	31/12/2012

	11.680,09
	30/11/2012

	75.439,48
	30/9/2012

Valor atualizado do débito em 16/5/2018: R$ 150.180,86 
Responsável: Sr. Jorge Romel Cunha (CPF XXX.211.526-XX) , ex-prefeito do município de São João do Oriente/MG na gestão de 2012-2016.
Conduta: deixar de apresentar a documentação solicitada, em face das irregularidades apontadas nas Notas Técnicas 1.304/2016 e 81/2017-CPCRFF/CGPC/DEFNAS, com fundamento legal previsto na Portaria MDS 459, de 09 de setembro de 2005, bem como fundamento análogo à alínea "b" do § 1º do Inciso II do artigo 70 da Portaria Interministerial 424, de 30 de dezembro de 2016.
Dispositivos violados: Constituição Federal, art. 37, caput, c/c art. 70, parágrafo único; Decreto-lei 200/67, art. 93 e Portaria 459/2005-MDS, art. 11. 
Evidências: Notas Técnicas 1.304/2016 e 81/2017-CPCRFF/CGPC/DEFNAS (peças 30, p. 38) .
Em cumprimento ao pronunciamento da unidade (peça 76) , foi efetuada citação do responsável, nos moldes adiante:
Jorge Romel Cunha - promovida a citação do responsável, conforme delineado adiante:
	Comunicação: Ofício 2717/2018- SecexTCE (peça 66) 
Data da Expedição: 7/11/2018
Data da Ciência: 11/11/2018 (peça 67) 
Observação: Ofício enviado para o endereço do responsável, conforme pesquisa de endereço nos sistemas Corporativos do TCU (peça 59) .
	
	Comunicação: Edital 0493/2019- Secomp-4 (peça 68) 
Data da Expedição: 25/11/2019
Data da Ciência: 26/11/2019 (peça 69) 
	
Conforme Despacho de Conclusão das Comunicações Processuais (peça 71) , informamos que as providências inerentes às comunicações processuais foram concluídas. 
Todavia, em Despacho (peça 76) , o Ministro Relator (peça 76) , nos termos que se segue, concordou com os fundamentos do parecer do representante do MPTCU (peça 75) , para que fosse realizada nova citação ao responsável:
...
 O representante do Ministério Público junto ao TCU, Procurador Marinus Eduardo De Vries Marsico (peça 75) , propõe, preliminarmente, que seja realizada uma nova tentativa de citação do Sr. Jorge Romel Cunha (CPF XXX.211.528-XX) no endereço "Rua Manoel da Silva Araújo 168, Apt. 301, Centro, Inhapim/MG, CEP 35.330-000", localidade na qual foi citado o responsável no processo de cobrança executiva no âmbito do TC Processo 033.585/2019-9 (peças 5 e 7) . 
 Destaca que (peça 75) , apesar das exaustivas providências de comunicação processual conduzidas pela unidade técnica (peças 59 a 71) , culminando na citação por edital, em atenção aos princípios da ampla defesa e da busca da verdade material, seja realizada mais essa tentativa de citação do responsável no endereço acima indicado, ligeiramente diverso de um dos endereços utilizados nestes autos para fins de citação (peças 57 e 58) , o qual talvez estivesse incorreto e/ou incompleto.
...
Em cumprimento ao Despacho do Ministro Relator (peça 76) , foi efetuada citação do responsável:
Jorge Romel Cunha - promovida a citação do responsável, conforme delineado adiante:
	Comunicação: Ofício 27405/2020- Secomp-4 (peça 77) 
Data da Expedição: 11/6/2020
Data da Ciência: 16/6/2020 (peça 78) 
Recebido por: Maria José Lopes Cunha
Observação: Ofício enviado para o endereço do responsável, conforme orientação dada pelo Relator (peça 76) .
	
Conforme Despacho de Conclusão das Comunicações Processuais (peça 80) , informamos que as providências inerentes às comunicações processuais foram concluídas. 
Transcorrido o prazo regimental, o responsável Jorge Romel Cunha permaneceu silente, devendo ser considerado revel, nos termos do art. 12, §3º, da Lei 8.443/1992.
ANÁLISE DOS PRESSUPOSTOS DE PROCEDIBILIDADE DA IN/TCU 71/2012
Apreciação do Prejuízo ao Contraditório e Ampla Defesa
Verifica-se que não houve o transcurso de mais de dez anos desde o fato gerador sem que tenha havido a notificação do responsável pela autoridade administrativa federal competente (art. 6º, inciso II, c/c art. 19 da IN/TCU 71/2012, modificada pela IN/TCU 76/2016) , uma vez que os recursos foram transferidos em 10/12/2012, as despesas impugnadas datam de 31/12/2012 (peça 44) e o responsável foi notificado sobre as irregularidades pela autoridade administrativa competente em 5/11/14, conforme AR (peça 16) , por meio do Ofício 5536/CGPC/DEFNAS/SNAS/MDS, (peça 15) . Posteriormente, por edital (peça 37) , datado de 14/12/2016.
Valor de Constituição da TC
Verifica-se que o valor atualizado do débito apurado (sem juros) em 1/1/2017 é superior a R$ 100.000,00, na forma estabelecida conforme os arts. 6º, inciso I, e 19 da IN/TCU 71/2012, modificada pela IN/TCU 76/2016	, uma vez que, originalmente, o débito corresponde a R$ 106.642,41 (2012) (peça 45, p. 4) .
Outros processos em tramitação no TCU
Informa-se que foi encontrado débito imputável ao responsável em outro processo (Processo 013.157/2016-7 - Aberto) em tramitação no Tribunal.
A tomada de contas especial está, assim, devidamente constituída e em condição de ser instruída
EXAME TÉCNICO
Da validade das notificações:
Preliminarmente, cumpre tecer breves considerações sobre a forma como são realizadas as comunicações processuais no TCU. A esse respeito, destacam-se o art. 179, do Regimento Interno do TCU (Resolução 155, de 4/12/2002) e o art. 4º, inciso III, § 1º, da Resolução TCU 170, de 30 de junho de 2004, in verbis:
Art. 179. A citação, a audiência ou a notificação, bem como a comunicação de diligência, farse-ão:
I - mediante ciência da parte, efetivada por servidor designado, por meio eletrônico, fac-símile, telegrama ou qualquer outra forma, desde que fique confirmada inequivocamente a entrega da comunicação ao destinatário;
II - mediante carta registrada, com aviso de recebimento que comprove a entrega no endereço do destinatário;
III - por edital publicado no Diário Oficial da União, quando o seu destinatário não for localizado
 (...) 
Art. 3º As comunicações serão dirigidas ao responsável, ou ao interessado, ou ao dirigente de órgão ou entidade, ou ao representante legal ou ao procurador constituído nos autos, com poderes expressos no mandato para esse fim, por meio de:
I - correio eletrônico, fac-símile ou telegrama;
II - servidor designado;
III - carta registrada, com aviso de recebimento;
IV - edital publicado no Diário Oficial da União, quando o seu destinatário não for localizado, nas hipóteses em que seja necessário o exercício de defesa.
Art. 4º. Consideram-se entregues as comunicações:
I - efetivadas conforme disposto nos incisos I e II do artigo anterior, mediante confirmação da ciência do destinatário;
II - realizadas na forma prevista no inciso III do artigo anterior, com o retorno do aviso de recebimento, entregue comprovadamente no endereço do destinatário;
III - na data de publicação do edital no Diário Oficial da União, quando realizadas na forma prevista no inciso IV do artigo anterior.
§ 1º O endereço do destinatário deverá ser previamente confirmado mediante consulta aos sistemas disponíveis ao Tribunal ou a outros meios de informação, a qual deverá ser juntada ao respectivo processo.
 (...) 
Bem se vê, portanto, que a validade da citação via postal não depende de que o aviso de recebimento seja assinado pelo próprio destinatário da comunicação, o que dispensa, no caso em tela, a entrega do AR em "mãos próprias". A exigência da norma é no sentido de o Tribunal verificar se a correspondência foi entregue no endereço correto, residindo aqui a necessidade de certeza inequívoca. 
Não é outra a orientação da jurisprudência do TCU, conforme se verifica dos julgados a seguir transcritos:
São válidas as comunicações processuais entregues, mediante carta registrada, no endereço correto do responsável, não havendo necessidade de que o recebimento seja feito por ele próprio (Acórdão 3648/2013-TCU-Segunda Câmara, Relator Ministro José Jorge) ;
É prescindível a entrega pessoal das comunicações pelo TCU, razão pela qual não há necessidade de que o aviso de recebimento seja assinado pelo próprio destinatário. Entregandose a correspondência no endereço correto do destinatário, presume-se o recebimento da citação. (Acórdão 1019/2008-TCU-Plenário, Relator Ministro Benjamin Zymler) ;
As comunicações do TCU, inclusive as citações, deverão ser realizadas mediante Aviso de Recebimento - AR, via Empresa Brasileira de Correios e Telégrafos, bastando para sua validade que se demonstre que a correspondência foi entregue no endereço correto. (Acórdão 1526/2007-TCU-Plenário, Relator Ministro Aroldo Cedraz) .
A validade do critério de comunicação processual do TCU foi referendada pelo Supremo Tribunal Federal, nos termos do julgamento do MS-AgR 25.816/DF, por meio do qual se afirmou a desnecessidade da ciência pessoal do interessado, entendendo-se suficiente a comprovação da entrega do "AR" no endereço do destinatário:
Ementa: agravo regimental. Mandado de segurança. Desnecessidade de intimação pessoal das decisões do tribunal de contas da união. art. 179 do regimento interno do TCU. Intimação do ato impugnado por carta registrada, iniciado o prazo do art. 18 da lei nº 1.533/51 da data constante do aviso de recebimento. Decadência reconhecida. Agravo improvido.
O envio de carta registrada com aviso de recebimento está expressamente enumerado entre os meios de comunicação de que dispõe o Tribunal de Contas da União para proceder às suas intimações.
O inciso II do art. 179 do Regimento Interno do TCU é claro ao exigir apenas a comprovação da entrega no endereço do destinatário, bastando o aviso de recebimento simples. 
Da revelia do responsável Jorge Romel Cunha
No caso vertente, a citação do responsável se deu em endereço especificado pelo procurador referido no parágrafo 11 desta e constante na peça 79, conforme Ofício 27405/2020- Secomp-4 (peça 77) , com ciência da data de 16/6/2020 (peça 78) , assinado por Maria José Lopes Cunha. A entrega do ofício citatório nesse endereço ficou comprovada.
Em virtude do insucesso na entrega do ofício de citação no endereço proveniente da base da Receita Federal (peça 51) , por meio do Ofício 0185/2018-TCU/Secex-TCE, conforme AR (peça 58) , com a indicação "mudou-se", seguiu-se à citação por Edital 0493/2019- Secomp-4 (peça 68) , conforme publicação no DOU na data de 26/11/2019 (peça 69) . Portanto, a citação restou comprovada.
Nos processos do TCU, a revelia não leva à presunção de que seriam verdadeiras todas as imputações levantadas contra os responsáveis, diferentemente do que ocorre no processo civil, em que a revelia do réu opera a presunção da verdade dos fatos narrados pelo autor (Acórdão 1009/2018-TCU-Plenário, Relator: Bruno Dantas; 2369/2013 - TCU - Plenário, Relator: Benjamin Zymler e 2449/2013 - TCU - Plenário, Relator: Benjamin Zymler) . Dessa forma, a avaliação da responsabilidade do agente não pode prescindir da prova existente no processo ou para ele carreada. 
Ao não apresentar sua defesa, a responsável deixou de produzir prova da regular aplicação dos recursos sob sua responsabilidade, em afronta às normas que impõem aos gestores públicos a obrigação legal de, sempre que demandados pelos órgãos de controle, apresentar os documentos que demonstrem a correta utilização das verbas públicas, a exemplo do contido no art. 93 do Decreto-Lei 200/1967: "Quem quer que utilize dinheiros públicos terá de justificar seu bom e regular emprego na conformidade das leis, regulamentos e normas emanadas das autoridades administrativas competentes." 
Mesmo as alegações de defesa não sendo apresentadas, considerando o princípio da verdade real que rege esta Corte, procurou-se buscar, em manifestações da responsável na fase interna desta Tomada de Contas Especial, se havia algum argumento que pudesse ser aproveitado a seu favor. 
		No entanto, o responsável não se manifestou na fase interna, não havendo, assim, nenhum argumento que possa vir a ser analisado e posteriormente servir para afastar as irregularidades apontadas.
Em consulta ao Siafi, realizada na data de 23/3/2017 (peça 41) , verifica-se que o responsável também não apresentou a complementação de documentos às contas junto ao instaurador e continua inadimplente.
Em se tratando de processo em que a parte interessada não se manifestou acerca das irregularidades imputadas, não há elementos para que se possa efetivamente aferir e reconhecer a ocorrência de boa-fé na conduta do responsável, podendo este Tribunal, desde logo, proferir o julgamento de mérito pela irregularidade das contas, conforme os termos dos §§ 2º e 6º do art. 202 do Regimento Interno do TCU. (Acórdão 2064/2011-TCU-Primeira Câmara (relator: Ubiratan Aguiar) , 6.182/2011-TCU-1ª Câmara (relator: Weber de Oliveira) , 4.072/2010-TCU-1ª Câmara (Relator: Valmir Campelo) , 1.189/2009-TCU-1ª Câmara (Relator: Marcos Bemquerer) , 731/2008-TCU-Plenário (Relator: Aroldo Cedraz) .
Dessa forma, o responsável Jorge Romel Cunha deve ser considerado revel, nos termos do art. 12, §3º, da Lei 8.443/1992, devendo as contas serem julgadas irregulares, condenando-o ao débito apurado.
Prescrição da Pretensão Punitiva
Vale ressaltar que a pretensão punitiva do TCU, conforme Acórdão 1441/2016-TCU-Plenário, Relator: Benjamin Zymler, que uniformizou a jurisprudência acerca dessa questão, subordina-se ao prazo geral de prescrição indicado no art. 205 do Código Civil, que é de dez anos, contado da data de ocorrência da irregularidade sancionada, nos termos do art. 189 do Código Civil, sendo este prazo interrompido pelo ato que ordenar a citação, a audiência ou a oitiva do responsável.
No caso em exame, não correu a prescrição do débito, uma vez que a liberação dos recursos ocorreu até a data de 10/12/2012 e o pronunciamento da unidade pela citação ocorreu em 22/5/2018 (peça 56) .
CONCLUSÃO
Em face da análise promovida na seção "Exame Técnico", verifica-se que o responsável Jorge Romel Cunha não logrou comprovar a boa e regular aplicação dos recursos, instado a se manifestar, optou pelo silêncio, configurando a revelia, nos termos do §3º, do art. 12, da Lei 8.443/1992. Ademais, inexistem nos autos elementos que demonstrem a boa-fé do responsável ou a ocorrência de outras excludentes de culpabilidade.
Verifica-se também que não houve a prescrição da pretensão punitiva, conforme análise já realizada.
Tendo em vista que não constam dos autos elementos que permitam reconhecer a boa-fé do responsável, sugere-se que as suas contas sejam julgadas irregulares, nos termos do art. 202, § 6º, do Regimento Interno do TCU, com a imputação do débito atualizado monetariamente e acrescido de juros de mora, nos termos do art. 202, §1º do Regimento Interno do TCU, descontado o valor eventualmente recolhido, com a aplicação da multa prevista no art. 57 da Lei 8.443/1992.	
PROPOSTA DE ENCAMINHAMENTO
considerar revel o responsável Jorge Romel Cunha (CPF XXX.211.526-XX) , para todos os efeitos, dando-se prosseguimento ao processo, com fulcro no art. 12, § 3º, da Lei 8.443/1992; 
julgar irregulares, nos termos dos arts. 1º, inciso I, 16, inciso III, alínea "c", da Lei 8.443/1992, c/c os arts. 19 e 23, inciso III, da mesma Lei, as contas do responsável Jorge Romel Cunha (CPF XXX.211.526-XX) , condenando-o ao pagamento das importâncias a seguir especificadas, atualizadas monetariamente e acrescidas dos juros de mora, calculadas a partir das datas discriminadas até a data da efetiva quitação do débito, fixando-lhe o prazo de quinze dias, para que comprove, perante o Tribunal, o recolhimento das referidas quantias aos cofres do Fundo Nacional de Assistência Social, nos termos do art. 23, inciso III, alínea "a", da citada lei, c/c o art. 214, inciso III, alínea "a", do Regimento Interno do TCU.  
Débitos relacionados ao responsável Jorge Romel Cunha (CPF XXX.211.526-XX) 
	Valor (R$) 
	Data

	10.076,62
	31/10/2012

	9.446,22
	31/12/2012

	11.680,09
	30/11/2012

	75.439,48
	30/9/2012

Valor atualizado do débito (com juros) em 11/9/2020: R$ 181.370,40 (peça 81) 
aplicar ao responsável Jorge Romel Cunha (CPF XXX.211.526-XX) , a multa prevista no art. 57 da Lei 8.443/1992 c/c o art. 267 do Regimento Interno do TCU, fixando-lhe o prazo de quinze dias, a contar da notificação, para que comprove, perante o Tribunal (art. 214, III, alínea "a", do Regimento Interno do TCU) , o recolhimento da dívida aos cofres do Tesouro Nacional, atualizada monetariamente desde a data do acórdão que vier a ser proferido por este Tribunal até a do efetivo recolhimento, se pagas após o vencimento, na forma da legislação em vigor;
autorizar, desde logo, a cobrança judicial das dívidas, caso não atendidas a notificação, na forma do disposto no art. 28, inciso II, da Lei 8.443/1992;
autorizar também, desde logo, se requerido, com fundamento no art. 26 da Lei 8.443, de 1992, c/c o art. 217, §§ 1º e 2º do Regimento Interno do TCU, o parcelamento da dívida em até 36 parcelas, incidindo, sobre cada parcela, corrigida monetariamente, os correspondentes acréscimos legais, fixando-lhe o prazo de quinze dias, a contar do recebimento da notificação, para comprovar, perante o Tribunal, o recolhimento da primeira parcela, e de trinta dias, a contar da parcela anterior, para comprovar os recolhimentos das demais parcelas, devendo incidir, sobre cada valor mensal, atualizado monetariamente, os juros de mora devidos, no caso do débito, na forma prevista na legislação em vigor, alertando o responsável de que a falta de comprovação do recolhimento de qualquer parcela importará o vencimento antecipado do saldo devedor, nos termos do § 2º do art. 217 do Regimento Interno deste Tribunal; 
 enviar cópia do Acórdão a ser prolatado, bem como do Relatório e do Voto que o fundamentarem à Procuradoria da República no Estado de Minas Gerais,  nos termos do § 3º do art. 16 da Lei 8.443/1992, c/c o § 7º do art. 209 do Regimento Interno do TCU, para adoção das medidas cabíveis, informando-lhe que o inteiro teor da deliberação pode ser consultado no endereço http://www.tcu.gov.br/acordaos; e
enviar cópia do Acórdão que vier a ser proferido ao Ministério do Desenvolvimento Social e Agrário (MDSA) e ao responsável, para ciência, informando que a presente deliberação, acompanhada do Relatório e do Voto que a fundamenta, está disponível para a consulta no endereço www.tcu.gov.br/acordaos, além de esclarecer que, caso requerido, o TCU poderá fornecer sem custos as correspondentes cópias, de forma impressa.
2.	O Ministério Público junto ao Tribunal de Contas de União (MPTCU) , representado pelo Procurador Marinus Eduardo De Vries Marsico, manifestou-se de acordo com a proposta de encaminhamento oferecida pela unidade instrutiva, nos termos do parecer acostado à peça 85, verbis:
Manifestamo-nos de acordo com a proposta da Secex-TCE (peça 82) , considerando que, mesmo após as providências complementares de citação do Sr. Jorge Romel Cunha (ex-prefeito do município de São João do Oriente/MG na gestão de 2009-2012, CPF XXX.211.526-XX) e o recebimento da comunicação processual em seu endereço constante da base da Receita Federal (peças 77 e 78) , o responsável permaneceu silente, caracterizando a revelia, não havendo nos autos elementos aptos a descaracterizar as ocorrências que fundamentam a proposta de irregularidade de suas contas, condenação em débito e aplicação da multa.
É o relatório.

não há.

Procurador Marinus Eduardo De Vries Marsico.

TOMADA DE CONTAS ESPECIAL. Fundo nacional de assistência social. REPASSE FUNDO A FUNDO PARA EXECUÇÃO DE SERVIÇOS DE PROTEÇÃO SOCIAL BÁSICA E PROTEÇÃO SOCIAL ESPECIAL. IMPUGNAÇÃO DE DESPESAS. CITAÇÃO. REVELIA. IRREGULARIDADE DAS CONTAS. DÉBITO. MULTA.

TOMADA DE CONTAS ESPECIAL (TCE)

Secretaria de Controle Externo de Tomada de Contas Especial (SecexTCE).

Trago à apreciação deste Colegiado Tomada de Contas Especial instaurada pelo então Ministério do Desenvolvimento Social e Combate à Fome (MDS) , atual Ministério da Cidadania, em desfavor do Sr. Jorge Romel Cunha, ex-prefeito de São João do Oriente/MG (Gestão 2009/2012) , em decorrência de impugnação parcial de despesas, no valor histórico de R$ 106.642,41, dos recursos transferidos àquela municipalidade pelo Fundo Nacional de Assistência Social (Fnas) , no exercício de 2012.
O Fundo Nacional de Assistência Social (Fnas) transferiu ao município de São João do Oriente/MG, na modalidade fundo a fundo, a título de cofinanciamento federal das ações continuadas da assistência social no âmbito do Sistema Único de Assistência Social (Suas) , recursos no montante de R$ 176.400,00 no exercício de 2012 (peça 3) , para serem aplicados nos programas de Proteção Social Básica (PSB) e Proteção Social Especial (PSE) .
O MDS, à época, nos termos das Notas Técnicas 8.191/2014, 1.229/2015, 1.304/2016 e 81/2017-CPCRFF/CGPC/DEFNAS (peça 12, 20, 30 e 38) , apontou irregularidades na aplicação dos recursos repassados, tendo em vista denúncia enviada pelo Ministério Público Federal (peças 8 e 9) . Por conseguinte, o responsável foi notificado pela Secretaria Nacional de Assistência Social/MDS para que encaminhasse justificativas e documentação que comprovassem a destinação dada aos recursos federais enviados à municipalidade: notas de empenho, notas fiscais, cópias de cheques, extratos bancários e relação de pagamento (peças 15, 16 e 37) . Diante do não encaminhamento da documentação solicitada, o então MDS instaurou a TCE.
O Relatório de Tomada de Contas Especial conclui que o prejuízo importaria no valor original de R$ 106.642,41 (peça 45) , imputando-se a responsabilidade ao Sr. Jorge Romel Cunha, ex-prefeito, uma vez que a aplicação dos recursos federais repassados foi realizada sob sua gestão, conforme descrito na tabela a seguir.
	Programa
	Valores retirados da conta corrente (R$) 
 (A) 
	Valores devolvidos (R$) 
 (B) 
	Valor do débito (R$) 
 (A) - (B) 
	Data

	Piso Básico Fixo
	30.536,09 
	20.459,47
	10.076,62
	31/10/2012

	Piso Básico Variável II
	16.680,00 
	6.633,78
	9.446,22
	31/12/2012

	Piso Variável de Media Complexidade PETI
	12.396,31 
	716,22
	11.680,09
	30/11/2012

	Piso Fixo de Média Complexidade II
	111.713,58 
	36.274,10
	75.439,48
	30/09/2012

Fonte: Nota Técnica 1.304/2016 - CPCRFF/CGPC/DEFNAS (peça 30, p. 3-5) .
O Relatório de Auditoria 833/2017 da Controladoria-Geral da União também chegou às mesmas conclusões (peça 46) . Após serem emitidos o Certificado de Auditoria (peça 47) , o Parecer do Dirigente (peça 48) e o Pronunciamento Ministerial (peça 49) , o processo foi remetido a esse Tribunal.
Instado a apresentar alegações de defesa (peças 66, 67, 68, 69, 77 e 78) , o responsável quedou-se inerte, restando caracterizada sua revelia, nos termos do art. 12, § 3º, da Lei 8.443/1992.
A Secretaria de Controle Externo de Tomada de Contas Especial (SecexTCE) propôs que fossem as contas do responsável julgadas irregulares, condenando-o ao pagamento do débito apurado e aplicando-lhe multa fundada no art. 57 da Lei 8.443/1992 (peças 82-84) .
O MPTCU, neste ato representado pelo Procurador Marinus Eduardo De Vries Marsico, aquiesceu à proposta da unidade técnica (peça 85) .
Feito esse breve histórico, passo ao exame de mérito desta tomada de contas especial.
De início, aplico ao Sr. Jorge Romel Cunha os efeitos da revelia previstos no art. 12, § 3º, da Lei 8.443/1992. 
A revelia do responsável não impede o seguimento do feito. Ao não apresentar sua defesa, deixou de produzir prova da regular aplicação dos recursos sob sua responsabilidade, em afronta às normas que lhe impõe a obrigação legal de, sempre que demandado pelos órgãos de controle, trazer os documentos que demonstrem a correta utilização das verbas públicas, a teor do que dispõe o art. 93 do Decreto-Lei 200/67 e art. 70, parágrafo único, da CF/1988.
Não seria demais mencionar que os efeitos da revelia do responsável no âmbito desta Corte diferem daqueles emprestados a esse mesmo instituto pelo Código de Processo Civil. No âmbito civil, o silêncio do responsável gera a presunção de veracidade dos fatos a ele imputados, de sorte que sua inércia opera contra sua defesa. Nesta Corte, a não apresentação de defesa pelo responsável apenas não inviabiliza a normal tramitação do processo, que deve seguir seu fluxo ordinário de apuração. Por conseguinte, a conduta irregular do responsável deve estar caracterizada para que haja a sua condenação.
No mérito, concordo com as conclusões da SecexTCE, cuja análise incorporo, desde já, às minhas razões de decidir. 
Não há nos autos quaisquer elementos que possibilitem a aferição da regular aplicação dos recursos impugnados. Dessa forma, diante da inexistência nos autos de documentos que atestem a boa e regular aplicação dos recursos públicos tratados nestes autos, acompanho a proposta de encaminhamento oferecida pela unidade técnica de condenação em débito do responsável pelo valor histórico de R$ 106.642,41 a ele confiados.
No presente caso, não restou caracterizada a ocorrência da prescrição da pretensão punitiva deste Tribunal. Os recursos foram liberados entre 01/12/2011 e 31/12/2012 (peça 3, p. 1-4) e o ato que ordenou a citação do responsável data de 22/5/2018 (peça 56) . Portanto, não ocorreu o transcurso do prazo decenal da prescrição, estabelecido nos termos do Acórdão 1441/2016-TCU-Plenário.
Dessa forma, diante da inexistência nos autos de documentos que atestem a boa e regular aplicação dos recursos públicos tratados nestes autos, acompanho na íntegra a proposta de encaminhamento oferecida pela unidade técnica, que contou com a anuência do MPTCU, no sentido de julgar irregulares as contas de Jorge Romel Cunha, condená-lo pelo débito no valor histórico de R$ 106.642,41 e aplicar-lhe a multa prevista no art. 57 da Lei 8.443/1992.
Com essas considerações, VOTO para que seja aprovada a minuta de acórdão que ora submeto à consideração deste Colegiado.
TCU, Sala das Sessões Ministro Luciano Brandão Alves de Souza, em 2 de março de 2021.
Ministro VITAL DO RÊGO 
Relator